【裁判字號】    95,上更(二),32
【裁判日期】    950511
【裁判案由】    貪污治罪條例等
【裁判全文】
臺灣高等法院刑事判決              95年度上更(二)字第32號
上  訴  人
即  被  告  乙○○
            甲○○
共      同
選任辯護人  柯士斌律師
            洪良凡律師
上列上訴人等因貪污治罪條例等案件，不服臺灣宜蘭地方法院93
年度訴字第 233號，中華民國93年10月19日第一審判決（起訴案
號：臺灣宜蘭地方法院檢察署93年度偵字第 601號），提起上訴
，經判決後，由最高法院第二次發回更審，本院判決如下：
    主  文
原判決撤銷。
乙○○、甲○○均無罪。
    理  由
一、公訴意旨略以：被告乙○○係宜蘭縣南澳鄉公所財經課土木
    技士，職司土木工程業務；甲○○為宜蘭縣南澳鄉財經課代
    理技士，負責工程監工、建管及工程協辦等業務，均為依據
    法令從事公務之人員。二人於九十一年二月二十日擔任宜蘭
    縣南澳鄉公所發包之「金岳、碧侯村九十年度天然災害復建
    工程」開標審查作業時，明知機關辦理招標，應於招標文件
    中規定投標廠商須繳納押標金，而依前揭工程招標公告之規
    定，該項工程之押標金額度為「投標金額之百分之五」，竟
    於同日（即九十一年二月二十日）上午九時許，得知龍祥營
    造股份有限公司（下稱龍祥公司）並未依規定繳足押標金，
    因該公司股東林進興曾多次承作南澳鄉公所發包之工程，而
    與其等熟識，乃通知林進興應及時補足押標金之差額。旋於
    同日上午十時許，會同南澳鄉公所秘書陳波勇、財經課長曹
    天福、主計主任吳金來（以上三人涉嫌貪污等罪嫌，已由臺
    灣宜蘭地方法院檢察署檢察官為不起訴處分確定）等人，在
    南澳鄉公所秘書室辦理該項工程開標作業而負責實質審標時
    ，查知龍祥公司投標金額為八百九十萬元，依投標金額百分
    之五核算押標金應為四十四萬五千元，但龍祥公司檢附在投
    標文件中充當押標金之銀行支票金額僅有四十一萬六千元，
    尚短缺二萬九千元之押標金，且未見林進興在開標前補足前
    述短缺之押標金，依規定龍祥公司因押標金不足業已喪失競
    標資格，竟共同違背政府採購法與行政院令頒之「押標金保
    證金暨其他擔保作業辦法」等法令及該項工程招標公告等規
    定，為圖龍祥公司與林進興私人之不法利益，而在其等二人
    職掌之上開工程投標廠商資格證件審查表上資格符合欄位打
    勾並簽章而故為不實之登載後，致使負責監辦之主計主任吳
    金來及會同審標之財經課長曹天福與主持開標作業之秘書陳
    波勇因此誤認龍祥公司業已符合資格，而由龍祥營造以低於
    底價之八百九十萬元最低標標得該項工程。旋被告甲○○於
    製作「南澳鄉公所押標金退還清單」時，先在龍祥公司押標
    金金額欄位偽填四十四萬五千元，嗣於翌（二十一）日將龍
    祥公司檢附之支票送交南澳鄉公所出納高如玉收取時，因支
    票面額僅有四十一萬六千元，乃刪掉其原先填寫之四十四萬
    五千，改填為四十一萬六千元，並在出納高如玉簽章後，再
    擅自登載「二萬九千元已入鄉庫」之不實事項，用以掩蓋龍
    祥公司押標金不足之不法情事，足以生損害於參與競標之景
    峰營造公司、永勝土木包工業、衛達營造公司與大佶營造公
    司等廠商之權益及南澳鄉公所經辦前揭工程開標作業之正確
    性。嗣龍祥公司於九十一年三月三十日開工施作，同年九月
    三十日完工，扣除工程逾期違約金之罰款後，實際結算之工
    程金額為七百三十五萬九千二百十九元，再扣除該項工程施
    作之材料、直接人工及其他費用所合計之六百八十二萬九百
    零二元之全部成本開銷後，龍祥公司因標得該項工程而獲得
    不法利益達五十三萬八千三百十七元，因認被告乙○○、甲
    ○○均涉有貪污治罪條例第六條第一項第四款之對於主管事
    務直接圖利及刑法第二百十三條之公務員登載不實公文書等
    罪嫌云云。
二、按犯罪事實應依證據認定之，無證據不得認定犯罪事實；不
    能證明被告犯罪者，應諭知無罪之判決，刑事訴訟法第一百
    五十四條第二項、第三百零一條第一項分別定有明文。又事
    實之認定，應憑證據，如未能發現相當證據，或證據不足以
    證明，自不能以推測或擬制之方法，為裁判基礎；再認定犯
    罪事實所憑之證據，雖不以直接證據為限，間接證據亦包括
    在內，然無論直接或間接證據，其為訴訟上之證明，均須達
    於通常一般之人均不致有所懷疑，而得確信其為真實之程度
    者，始得據之為有罪之認定，倘其證明尚未達到此一程度，
    而有合理性懷疑之存在時，即無從為有罪之認定，且戡亂時
    期貪污治罪條例第六條第三款之圖利罪，須對主管之事務有
    圖利之意思，而表現於行為，始與犯罪構成要件相符，若僅
    處理事務不當，尚未表現有圖利之意思，即難以該罪相繩（
    最高法院四十年台上字第八六號、七十六年台上字第四九八
    六號、八十一年度台上字第四六九五號判例意旨參照）。另
    貪污治罪條例第六條第一項第四款所規定之「對於主管或監
    督之事務，明知違背法令，直接或間接圖自己或其他私人不
    法利益」者，必受圖利之對象「因而獲得不法利益」始足該
    當。
三、證據能力
（一）依修正後刑事訴訟法施行法第7條之3規定：「中華民國92
      年 1月14日修正通過之刑事訴訟法施行前，已繫屬於各級
      法院之案件，其以後之訴訟程序，應依修正刑事訴訟法終
      結之。但修正刑事訴訟法施行前已依法定程序進行之訴訟
      程序，其效力不受影響」。本件共同被告曹天福、吳金來
      、陳波勇於調查局本於被告身分所供，雖未經具結，然因
      調查局詢問，並無關於證人具結之規定，自屬合法詢問，
      復係依修正前刑事訴訟法規定之程序進行，依上開說明，
      應有證據能力  。
（二）按被告以外之人於審判外之言詞或書面陳述，除法律有規
      定者外，不得作為證據；而當事人、代理人或辯護人於法
      院調查證據時，知有刑事訴訟法第一百五十九條第一項不
      得為證據之情形，而未於言詞辯論終結前聲明異議者，視
      為有前項之同意；而被告以外之人於偵查中向檢察官所為
      之陳述，除顯有不可信之情況者外，得為證據；刑事訴訟
      法第一百五十九條第一項、第一百五十九條之五第二項、
      第一百五十九條之一第二項分別定有明文。查證人林進興
      、張琦、高如玉及薛秋花於調查局所證，固屬被告以外之
      人於審判外之言詞陳述，惟被告二人及辯護人均未於本院
      言詞辯論終結前就證人林進興、張琦、高如玉及薛秋花於
      調查局證言聲明異議；本院審酌證人林進興、張琦、高如
      玉及薛秋花於調查局所為證言係於自由意志下陳述，作為
      本案證據，應屬適當，依刑事訴訟法第一百五十九條之五
      第二項規定，應有證據能力。又證人林進興、張琦、高如
      玉於偵查中亦於自由意志下陳述，並經具結，自無顯不可
      信之情形，依刑事訴訟法第一百五十九條之一第二項規定
      ，亦應有證據能力。
四、訊據上訴人即被告乙○○、甲○○固坦承於上開時地擔任宜
    蘭縣南澳鄉公所發包本件工程開標之審查作業業務之事實，
    惟均堅決否認有圖利及公務員登載不實犯行，辯稱：林進興
    多年來僅得標零星小工程四件，於本件工程前，已一年多未
    參與投標，與二人並不熟稔，其等根本無圖利之動機。且龍
    祥公司押標金僅差二萬九千元，數額不多，如其等確有圖利
    之動機，只要私下先行補足即可，豈須於林進興前來詢問時
    ，秉公告知應予補足，並讓對方自行補足，而生不必要之時
    間差。又當日有三件投標案件同時進行，五人在場同時作業
    ，因先前從未發生過押標金不足情事，故開出價格標後，無
    人實質反算押標金是否足夠。而二人因與林進興並不熟識，
    雖林進興先前詢問如押標金不足如何處理，但當時忙碌而一
    時未察，未想及審查押標金是否補足。且「工程投標廠商印
    模及資格證件表」上，欄位內並無審查押標金之記載，所有
    審標人員於開出價格標之前，均尚未看到投標金額，投標金
    額係密封在標單封內，無人可以得知押標金是否足夠，故根
    本無業務上登載不實可言。另龍祥公司檢送之「直接原料明
    細表及單位成本及毛利分析表」，過於簡略，僅列有完工結
    算金額統一發票（進項成本憑證）金額、材料、工資成本、
    工資、雜支，而未列應付給該公司之管理費用百分之三．五
    即二十五萬七千五百七十三元，逾期罰款十五萬一千三百元
    及長達十個月工期林進興之個人開銷、交通費用、親自操作
    怪手之工資，故實際算來應是虧本，而無盈餘。又龍祥公司
    不足之押標金已於當日下午匯入，甲○○事後在押標金退還
    清單上之記載並無不實等情等語。
五、就龍祥公司押標金不足部分，經查：
（一）本件工程招標公告中已規定押標金額度為投標金額之百分
      之五（見調查卷第六八頁），而依政府採購法與行政院令
      頒之「押標金保證金暨其他擔保作業辦法」第六條第一項
      規定：「招標文件規定廠商須繳納押標金者，應一併載明
      廠商應於截止投標期限前繳納至指定之收受處所或金融機
      構帳號。除現金外，廠商並得將其押標金附於投標文件內
      遞送」，第十一條規定：「廠商得將繳納押標金之單據附
      於下列投標文件檢送。但現金應繳納至指定之收受處所或
      金融機構帳號」。同案被告即南澳鄉公所財經課長曹天福
      於調查局供稱：押標金應在開標以前繳足等語（見調查卷
      第十七頁）；同案被告即南澳鄉公所主計主任吳金來於調
      查局供稱：參加投標廠商可以在投標現場開標之前以現金
      方式繳納押標金，由出納人員開立「宜蘭縣南澳鄉公所自
      行收納款項統一收據」交予廠商以資證明等語（見調查卷
      第二六頁）；被告甲○○於調查局亦供稱：押標金必須於
      開標前以支票台支或定存方式繳納等語（見調查卷第三二
      頁），並與被告乙○○於偵查中供稱：押標金不足，不可
      參與決標等語（見偵查卷第三六頁）。依上開事證所示，
      參與競標之廠商依規定須於截止投標期限前繳足押標金，
      亦可提出現金於開標現場繳納之事實堪以認定。
（二）龍祥公司以總價八百九十萬元參與本件工程競標，應繳交
      之押標金應為四十四萬五千元，但於投標時僅繳納押標金
      四十一萬六千元，尚短缺二萬九千元差額等情，有龍祥公
      司之標單、退還押標金申請書在卷可參（見調查卷第四頁
      、第五頁）。而不足之二萬九千元押標金於開標當日下午
      二時許始經龍祥公司在第一商業銀行羅東分行匯入蘇澳地
      區農會南澳辦事處，匯訖時間為同日下午二時九分八秒，
      有該行匯款申請書代收入傳票、序時交易紀錄表及匯款匯
      訖紀錄單代轉帳傳票在卷足憑（見調查卷第七二頁、第七
      三頁、本院上訴卷第二０八頁）。嗣於同日下午二時二十
      四分匯入蘇澳地區農會，因該帳號科子目別甚多，聯絡不
      上南澳鄉公所經辦人員致未解款，翌日聯絡經辦人後再行
      入款，亦經蘇澳地區農會九十三年十二月二十二日蘇區農
      信字第０九三００三０二七號檢附匯入匯款明細表及公庫
      送款憑單函復在案（見本院上訴卷第二一０至二一二頁）
      ，足見龍祥公司於投標期限截止之前，並未繳足押標金，
      而於同日下午始匯款補足差額二萬九千元，且蘇澳農會因
      無法聯絡南澳鄉公所人員，始於翌日解款等事實亦堪認定
      。
（三）被告二人於調查局及偵審中供稱：龍祥公司承商林進興於
      該工程開標當日上午九時許，獨自至南澳鄉公所財經課辦
      公室向其等表示押標金不足，二人乃告知於開標前可以在
      現場補足或匯入鄉公所在蘇澳地區農會南澳辦事處帳號公
      庫等語（見調查卷第三二頁、第四九頁、偵查卷第三七頁
      、本院本審準備程序筆錄、審判筆錄）。證人林進興即龍
      祥公司股東亦於偵查、原審證稱：當日上午開標前（九點
      多或十點）即打電話給公司小姐張琦去銀行匯款補足押標
      金；是甲○○或乙○○在開標現場外面告知可補足，押標
      金是在投標前一天就寫好，並購買台支的本票，當天晚上
      自己估算總價後發現計算有誤，翌日才叫張琦寫上總價，
      但因押標金是先寫，故發生不一致之情形，如果押標金不
      足會是廢標，所以我若在開標前知道一定會在開標前補足
      押標金，後來查了才知道押標金是當天下午二點才補足等
      語（見偵查卷第二五頁、第二六頁及原審卷第六七頁、第
      七一頁、第七二頁）。證人即龍祥公司職員張琦於原審證
      稱：押標金退還申請單及投標總價的金額都是依林進興指
      示填寫的，先寫押標金，林進興跟我說多少我就寫多少，
      我並沒有依押標金來算總價，標單總額則是第二天早上才
      寫的，九十一年二月二十日當天林進興確有打電話來指示
      我匯款至南澳鄉公所公庫，說是押標金不足要我匯款補足
      ，當天早上我八點多就出門辦很多事，林進興打給我時我
      在外面，我不記得是中午吃飯前還是後去匯款的等語（見
      原審卷第七七至七九頁）。依證人林進興、張琦上開所證
      ，林進興於開標前一日即指示張琦填寫押標金額，同時購
      買台支本票，當晚已發現押標金計算錯誤，乃於翌日早上
      通知張琦匯款補足。而張琦則正外出辦事，並於當日下午
      二時匯款等情。而以林進興開標前一晚即知押標金不足，
      並稱「我若在開標前知道一定會在開標前補足押標金」；
      及證人張琦指稱：開標當天林進興確有打電話指示我匯款
      至南澳鄉公所公庫，說是押標金不足要我匯款補足，當天
      早上我八點多就出門辦很多事，林進興打給我時我在外面
      等語觀之，林進興應係於開標前即指示張琦匯款，卻因張
      琦外出事忙，遂遲至當日下午二時始辦理匯款。證人林進
      興於調查局證稱：決標之後，南澳鄉公所某人通知我押標
      金不足二萬九千元，要我在開標當日補足等語（見調查卷
      第四一頁背面），核與原審所稱及證人張琦證言不符，且
      林進興若於開標後始知押標金不足，自不可能於開標前即
      詢問被告二人如何處理押標金不足之事，林進興於調查局
      所述，應係關於詢問如何處理之時點記憶有誤所致。
（四）關於審標及開標之流程，被告乙○○於調查局供稱：投標
      過程分為「投標資格審查」與「開標金額審查」，在審查
      資格標時，尚不知龍祥公司之投標金額等語（見調查卷第
      四八頁）；及至偵查中亦供稱：分二階段審標，第一階段
      是審查資格標，第二階段審查時才知道押標金額是否足夠
      等語（見偵查卷第二四一頁）。被告甲○○於調查局供稱
      ：需對承商投標文件逐一審查後，製作工程投標廠商資格
      證件審查表等語（見調查卷第三二頁背面），意指先審查
      廠商資格標，再審查金額標。經核卷內投標資料所示：
  １、投標資料分為「證件封」及「標單封」，證件封應裝各該
      業登記影印本、承攬工程手冊或業務影印本、營利事業登
      記證（或商業登記證及營業登記證影本）、納稅證明文件
      影印本、公會會員證影印本、廠商及負責人印章印模單、
      押標金票據、退還押標金申請單、切結書；標單封上則註
      明「本標單封須俟證件審查合格之投標廠商達法定家數以
      上，且符合開標條件時，方能開啟」，並僅裝標單及工程
      估價單、單價分析表（見本院上訴卷第九０頁、第九一頁
      ）。
  ２、同案被告即南澳鄉公所秘書陳波勇於調查局供稱：審標作
      業係先由承辦人乙○○、甲○○對投標廠商所附資料，包
      括投標廠商名稱、廠址、標封郵寄地點、各（營利）業登
      記證、營利事業登記證、經濟部公司執照號碼、納稅證明
      卡、退還押標金申請書等資料逐項進行初審，再由財經課
      長曹天福、主計主任吳金來依職權複審，最後由我依初審
      、複審結果核示審查結果等語（見調查卷第十頁背面）；
      。證人林進興亦於原審稱：資格標與價格標是分開的等語
      （見原審卷第七三頁）。足見於開標及審標程序上，確係
      先開「證件封」以審查投標廠商資格，俟審查合格後，再
      開「標單封」以審查價格標。
  ３、而於先開「證件標」審查廠商資格時，因「標單封」尚未
      開，故押標金票據及退還押標金申請單雖裝在證件封內，
      但尚不知投標金額，亦即根本無從計算審查押標金是否足
      夠，只得從形式上查看上開文件是否齊備而已。對照「工
      程投標廠商印模及資格證件表」上亦無押標金額是否足夠
      之審查勾記欄位（見本院上訴卷第九二頁）。則於「標單
      封」打開之前，既不知投標金額，當無從反算百分之五之
      押標金是否足夠，自不可能確知龍祥公司押標金不足。公
      訴人指稱被告二人明知龍祥公司押標金不足，仍在工程投
      標廠商資格證件審查表上資格符合欄位打勾，而有不實之
      登載，要屬無據。
  ４、同案被告吳金來雖於調查局供稱：押標金不足且未補足，
      在資格標時即因資格不符予以淘汰，不再具有投票資格等
      語（見調查卷第二七頁）；證人林進興亦於調查局供稱：
      押標金不足，是不可以通過資格標的審查等語（見調查卷
      第四一頁）。然依上開開標及審查作業，乃由結果上觀察
      ，押標金不足應不可得標，而非指在開「證件封」未開「
      標單封」時，審查廠商資格之際，即可查知押標金不足情
      事，而先行淘汰該家廠商之投標資格。
（五）被告二人雖於開標前，經龍祥公司股東林進興詢問押標金
      不足時應如何處理，嗣於開出「標單封」，得知龍祥公司
      投標金額時，未予反算先前裝在「證件封」內之押標金是
      否足夠招標公告上所規定投標金額之百分之五，亦未檢視
      是否另有補足押標金之其他單據，即由龍祥公司以最低價
      得標，於處理過程上不無疏失，然查：
  １、上開押標金之差額僅二萬九千元，若未實際計算，不易察
      覺，即連張琦於依林進興指示先後填寫押標金及投標金額
      時，亦未發現。而當日主持開標之南澳鄉公所秘書陳波勇
      於調查局供稱：審標當時承辦人員未發現，且未簽註押標
      金不符意見，才會造成龍祥公司參加決標且得標之情事，
      該疏失我及公所審標作業人員均應負責等語（見調查卷第
      二頁背面）；當日參與開標作業之南澳鄉公所財經課長曹
      天福於調查局供稱：我記得開標當天我亦在場，而參與投
      標之廠商均有繳足押標金，並未發生有投標廠商繳交押標
      金不足的情形，龍祥公司出標價為八百九十萬元，應繳納
      之押標金最低為四十四萬五千元，實際繳納多少我不清楚
      ，因為龍祥公司實際繳納之押標金係開立支票，附於該公
      司之投標資料內，而於開標當時係由承辦人乙○○負責審
      查核算，我並沒有再予審查核算，我對龍祥公司繳納之押
      標金是否足額是應該予以審查核算，但我疏於審核等語（
      見調查卷第十七頁）；當日參與監標作業之南澳鄉公所主
      計主任吳金來於調查局供稱：通過資格標審查之廠商必定
      要繳足押標金，因為押標金是參與投標資格之一，至於前
      述工程所有投標廠商是否均繳足押標金我不清楚，因為我
      負責監標，龍祥公司是否符合投標資格及押標金之審查，
      要由負責審標之承辦人乙○○、甲○○及承辦課財經課長
      曹天福等人負責，我並不負責審標的責任等語（見調查卷
      第二六頁）。依上開其他參與審標、開標作業之陳波勇、
      曹天福、吳金來等人在案發後於調查局供詞觀之，彼等均
      坦承並未實際計算押標金是否足額；而龍祥公司所繳納之
      押標金不足，係肇因於林進興於投標之日上午臨時改變投
      標金額所致，亦如前述。且若被告二人有意使龍祥公司得
      標，大可告知林進興及時送現金至現場開立收據，甚至先
      行墊借，無須再由林進興以電話聯絡公司職員匯款，致可
      能不及匯入，造成廢標之後果。足證本件押標金不足額發
      生，係基於偶然，並非投標之龍祥公司刻意不足。被告二
      人所稱因以往未曾發生押標金不足之情形，本件係偶然發
      生，因而未予計算，自屬可信。
  ２、本案案發後，調查局將本案審標、監標之人均移送檢察官
      偵查，其中檢察官就其餘被告陳波勇、曹天福、吳金來、
      陳英明為不起訴處分，檢察官亦採信被告陳波勇等人所稱
      ，認定：被告等人於審查資格標時，尚未查知龍祥公司押
      標金不足一事，且衡情廠商既有心競標，除在特殊情形下
      鮮少有押標金繳納不足之情形，是以陳波勇等人誤信被告
      乙○○等人之審查而未能查出龍祥公司之押標金不足，應
      屬信而有徵（見臺灣宜蘭地方法院檢察署九十二年度偵字
      第六０一號不起訴處分書，偵查卷第二六六頁）。雖被告
      二人係負責審標之承辦人，與證人陳波勇、曹天福、吳金
      來等參與審標、開標之人職責尚有不同。然上開押標金之
      差額僅二萬九千元，若未實際計算，不易察覺，即連龍祥
      公司職員張琦於先後填寫押標金及投標金額時，亦未發現
      ；且於進行開標時，係先審資格標，於「標單封」打開之
      前，因不知投標金額，無從反算百分之五之押標金是否足
      夠，已如前述。又南澳鄉公所當天除本件「金岳、碧候村
      九十年度天然災害復建工程」開標外，尚有「南澳鄉武塔
      、金洋、澳花村九十年度災害復建工程」及「宜五七線九
      十年度災害復建工程」等二件工程同時開標，且自政府採
      購法施行以來，該所辦理之工程採購發包，尚無發生工程
      押標金不足之情形，有該所九十五年二月二十七日南鄉財
      字第０九五０００一七八六號函附於本院卷可參。被告二
      人自可能因上開因素，致未見及龍祥公司押標金不足。況
      依卷附工程投標廠商印模及資格證件表所示，各參與審標
      人員均須在表上欄位登註意見完成資格標之法定程序，再
      接續審查金額標，並係被告二人與陳波勇、曹天福、吳金
      來等五人一起公開出示標單封，察看何家廠商標價最低決
      標，陳波勇、曹天福、吳金來亦均有審查各廠商押標金是
      否足夠之權責，當不得以被告二人為承辦人，即認陳波勇
      、曹天福、吳金來等人未發現龍祥公司押標金不足係行政
      疏失，被告二人則有圖利他人之故意。
（六）依行政院公共工程委員會採購資訊公告系統所載，八十八
      年七、八月間政府採購法施行後，南澳鄉公所招標公告之
      工程（八十八年八月十三日至九十一年二月十九日）共六
      十一件，龍祥公司得標者僅八十八年十二月十日南澳碧候
      公墓先期整地工程、八十九年五月三十一日澳花社區環境
      改善工程（金額八十四萬元）、八十九年六月二十三日南
      澳社區環境改善工程（金額一百十九萬元）、八十九年六
      月二十九日東岳村部落聯絡道路改善工程（金額二百九十
      五萬元）等四件工程（見本院上訴卷第一三二頁）。而本
      件工程於九十一年二月二十日開標，其間一年餘未再承包
      南澳鄉公所工程，亦據證人林進興於本院前審證稱：已有
      一、二年未承包南澳鄉工程，因南澳比較遠等語（見本院
      上訴卷第一二一頁）。依上開龍祥公司承包南澳鄉公所工
      程之次數、金額及各次得標之間隔等情，龍祥公司負責人
      難認與南澳鄉公所有特殊情誼或特殊關係。公訴人指稱因
      龍祥公司承作南澳鄉公所多件工程而與被告等熟識等情，
      要屬速斷。至證人林進興雖於偵查中證稱：承包該項工程
      沒有送錢、禮品給陳波勇、吳金來、曹天福、甲○○、乙
      ○○他們，有時候有請他們吃個牛肉麵等便飯等語（見偵
      查卷第二六頁），然此為被告二人所否認，且證人林進興
      於本院前審復證稱：與被告二人並無特別交情，應該沒有
      特別請過該二人吃飯等語（見本院上訴卷第一二二頁），
      卷內復無其他證據足以佐證，自難僅憑林進興前後不同之
      證言，即認被告二人與林進興有特殊情誼而欲圖利於龍祥
      公司。
（七）證人林進興於調查局證稱：決標之後，南澳鄉公所某人（
      印象中是與經辦工程有關人員，姓名我已經不清楚了）通
      知我押標金不足二萬九千元，要我在開標當日補足，我因
      為怕趕回羅東，時間上會來不及，故我以電話通知公司處
      理，至於是那位小姐負責處理，我並不清楚，而南澳鄉公
      所事後並沒有再向我催繳不足之二萬九千元押標金，所以
      應該已經補足等語（見調查卷第四一頁背面）；嗣於偵查
      中亦證稱：本件工程開標時有南澳鄉公所承辦人員告訴我
      押標金不夠，我問他可不可以補，他跟我說可以補，我馬
      上打電話通知公司張小姐，但是他在開標後才補足押標金
      ，已經二年多我忘掉是誰告訴我的，當時我不太清楚為何
      競標時繳納之押標金不足投標金額百分之五還能進場競標
      ，開標前公所承辦人員告訴我押標金不足等語（見偵查卷
      第二六一頁、第二六二頁）。證人林進興於調查局及偵查
      中固指證本件承辦人員於開標時或開標之後有告知押標金
      不足之事，然證人林進興於偵查中同時陳稱不記得是何人
      告知，倘被告二人願違法指示林進興補足押標金，理當與
      林進興熟識，林進興自不可能不知告知之「公所承辦人員
      」即為被告二人，證人林進興於調查局、偵查中上開所稱
      ，是否屬實，已有可疑。而證人林進興於原審證稱：押標
      金及總價兩個價格不是同時告訴小姐寫的，因為要投標前
      一天，押標金就要先去買台支的本票，當天晚上我自己估
      算總價，發覺有部分計算錯誤，第二天我要拿去投標時，
      我叫小姐寫總價八百九十萬元，押標金肆拾壹萬六千元之
      前已經寫好了，在彌封標單時已經知道押標金不足，因事
      隔很久我如何處理記不太清楚，只記得是投標前約九點左
      右就先打電話給小姐，請小姐把不足的部份直接匯到鄉庫
      。十一點的時候我打電話跟小姐確認，小姐說已經匯過來
      ，我是問小姐開標之後有無補足，小姐告訴我有，而現場
      到底是誰跟我說要補足押標金我忘了，那個人跟我講要趕
      快補足，是在公所的時候，十點投標之後，我在開標室外
      面，被告二人在裡面審標，被告二人在審查資格標到開標
      期間有無離開開標室我不清楚，但我沒有跟他們二人說過
      話等語（見原審卷第六七頁至第七二頁），證人林進興於
      原審所證開標前已知押標金不足之情節，已與調查局及偵
      查中所言不符；且證人林進興於本院上訴審證稱：押標金
      要在前一天打好，前一天晚上有詳細計算，其中有計算錯
      誤，押標金沒時間打，我已經買好台支了，當天早上我問
      被告押標金不夠怎麼處理，他們說趕快匯到公庫，我當場
      打電話給小姐，叫小姐把錢匯過來。我叫她馬上補，匯錢
      的程序我不清楚，我記得後來查出來是二點多才進入公庫
      ，因為標已經出去了，我以為入公庫就算數了，就也沒有
      追究，也不知道匯款時差那麼久（見本院上訴卷第 123頁
      、第 124頁）等語。依證人林進興於本院前審作證內容觀
      之，押標金不足肇因於林進興變更投標金額，但欲繳納之
      押標金已在前一日自銀行領出由台灣銀行擔當付款之支票
      ，以致不足，林進興乃於開標當天早上詢問被告二人押標
      金不足應如何處理？被告二人則稱趕快匯款至公庫等情，
      核與證人張琦所證及被告二人所供相符，自足採信。證人
      林進興雖於原審稱有公所之人告知，但亦證稱：我『問』
      誰忘了，那個人跟我講要趕快補足，是在公所的時候等語
      ，足證林進興係主動詢問被告，並非被告主動告知押標金
      不足，設被告二人自始即有以事後違法補足押標金方式圖
      利林進興，衡情應於開標後立即告知林進興，而無於林進
      興詢問時，始要林進興補足押標金。足見證人林進興於調
      查局、偵查中指稱係於開標後，被告二人告知應補足押標
      金，難認屬實，自不得為被告二人不利之認定。
（八）被告二人雖坦承林進興於投標當日早上開標前，曾詢問如
      何處理押標金不足之問題。然押標金縱有不足，倘於開標
      前補足，仍屬有效。則於開標前詢問如何處理押標金不足
      ，自可能於開標前依法補足，未必有押標金不足之事。而
      本件開標當天公所正有三件工程同時招標，且被告二人與
      林進興並非熟識，被告二人自難得知林進興即為當日參與
      投標之廠商，並有押標金不足之事實，此部分自無從為被
      告二人不利之認定。
（九）按被告二人若因與林進興熟識，而有意藉本件工程招標圖
      利龍祥公司，依常情判斷，應係事先告知工程底價；或設
      法探知參與廠商之投標金額，使龍祥公司得以低價得標，
      而無須以事後補足押標金方式為之。且本件不足之押標金
      僅有二萬九千元，龍祥公司既有意參與競標，自當繳足押
      標金額，亦無於開標前故意短缺，再於開標後以匯款補足
      ，並與被告二人共謀以偽造文書方式圖利之必要。被告二
      人辯稱係單純疏失，應屬可信。
六、關於在「南澳鄉公所押標金退還清單」上，龍祥公司部分押
    標金金額原記載四十四萬五千元，改填為四十一萬六千元，
    並登載「二萬九千元已入鄉庫」部分，被告甲○○辯稱：當
    時二萬九千元已入鄉庫，但支票只有四十一萬六千元，其乃
    將總額塗掉，改成四十一萬六千元，並加註「二萬九千元已
    入鄉庫」字樣（見偵查卷第二一二頁）。經查：
（一）被告甲○○於調查局供稱：我無法解釋等語（見調查卷第
      三三頁）；嗣於檢察官偵查中供稱：押標金退還部分，未
      得標廠商當天就退還，龍祥公司繳納的押標金當天來不及
      立即處理，出納當天補假，押標金無法交給出納入庫，第
      二天我跟農業課出差會勘現場，到了下午才想到押標金還
      沒有處理，到了下午就拿四十一萬六千元的支票交給出納
      處理，我不記得出納高如玉或主計助理薛秋花問我鄉庫（
      農會）有一筆款項進來，我才想起得標廠商押標金還沒有
      處理，才交給出納，（押標金退還清單）不是事後塗改，
      因為二萬九千元當時已經入鄉庫，但支票只有四十一萬六
      千元，所以我把總額劃掉，加註二萬九千元已入鄉庫等語
      （見偵查卷第二一二頁）；及至本院本審供稱：當天開完
      標已經快中午，出納沒有來上班，我才把資料放著沒寫，
      下午出納沒來上班，而忘記處理，到隔天早上出差回來，
      主計室助理小姐從農會拿匯款進來之通知單問我是什麼錢
      ，我看上面有寫龍祥營造公司的名字，看到金額才想到該
      公司還有得標的押標金還沒交給出納簽收，因此才拿退還
      押標金清單出來寫，因支票額度加上匯款額度總共四十四
      萬五千元，為要區分支票及匯款，我才將之刪掉，先寫二
      萬九千元已入鄉庫，再寫四十一萬六千元後，交給出納簽
      收等語，並有南澳鄉公所員工出差請示單在卷可參（見偵
      查卷第一０六頁）；證人即宜蘭縣南澳鄉公所出納高如玉
      亦於原審證稱：九十一年二月二十日我有請假等語（見原
      審卷第一二三頁），並有宜蘭縣南澳鄉公所九十一年度員
      工請假卡影本在卷為憑（見偵查卷第一０四頁、第一０五
      頁）。又上開押標金差額二萬九千元係於投標當日（九十
      一年二月二十日）下午二時許，經龍祥公司職員張琦自第
      一商業銀行羅東分行匯入蘇澳地區農會南澳辦事處，並經
      蘇澳地區農會南澳辦事處於翌日聯絡上南澳鄉公所經辦人
      後入款等情，除據證人即南澳鄉公所主計室助理薛秋花於
      原審證稱：九十一年二月二十一日自農會領回來時，送款
      憑單上即記載「龍祥營造股份有限公司入」字樣，問過出
      納還是承辦人員就知道是龍祥公司之押標金，我在當天就
      登錄等語（見原審卷第八二頁），並有第一商業銀行匯款
      申請書代收入傳票、序時交易紀錄表及蘇澳地區農會代理
      南澳鄉／蘇澳鎮公庫送款憑單各乙份在卷可憑（見偵查卷
      第一０七頁及調查卷第七二頁、第七三頁）。足見被告甲
      ○○供稱九十一年二月二十日開標當天因出納高如玉請假
      ，致未將押標金交付出納，迨至翌日公所人員薛秋花領回
      送款憑單時，得知係龍祥公司匯入之押標金，始填寫押標
      金退還清單，將押標金交付出納高如玉，應屬實情。
（二）證人高如玉雖於調查局證稱：甲○○當日交給我未塗改的
      退還押標金清單等語（見調查卷第五八頁正面）；嗣於偵
      查中證稱：承辦人甲○○在九十一年二月二十一日下午三
      點半以後或在九十一年二月二十二日當天三點半以前，交
      給我一張得標廠商支票，我當天（九十一年二月二十二日
      ）存入公庫，支票金額是四十一萬六千元，該清單是甲○
      ○拿支票給我時，我核對金額四十一萬六千元沒有錯就蓋
      章，我蓋章後甲○○就把清單收回去，清單二萬九千元已
      入鄉庫不知是何人寫的等語（見偵查卷第廿七頁正面）。
      證人高如玉於調查局、偵查中固稱核對支票金額與押標金
      退還清單所載相同，即蓋用印章，不知「二萬九千元已入
      鄉庫」何人記載。惟證人高如玉於原審證稱：我不記得押
      標金退還清單上當時有無塗改的數字，我只核對支票與清
      單上數額相符後就蓋章，我不會去核對塗改後的數字。承
      辦人員交給我後我就核對，時間上我沒有辦法確定，因為
      每天都有很多張進來。一般的作業程序和押標金的作業程
      序並無不同，錢只要經過我的手，我就要去存入，再拿存
      入的繳款單給薛秋花，．．蓋章時我只看到四十一萬六千
      元，我只有看有效的數字，並沒有看到二萬九千元等語（
      見原審卷第一二三頁至第一二五頁）；證人高如玉於原審
      已改稱忘記清單上有無塗改數字，僅係核對支票金額與押
      標金是否相同。而被告甲○○則於九十一年二月二十一日
      ，助理薛秋花自農會領回送款憑單後，得知係龍祥公司匯
      入之押標金，始製作押標金退還清單，並將押標金交付出
      納高如玉；且該送款憑單上蓋有蘇澳地區農會代理南澳鄉
      公庫「91. 2.21」之轉帳收付戳章，金額為二萬九千元，
      此時被告甲○○既知該二萬九千元係龍祥公司之押標金，
      衡情應連同支票金額四十一萬六千元一併記載於押標金退
      還清單上。又被告甲○○於開標時既不知龍祥公司押標金
      不足，及至助理薛秋花自農會領回龍祥公司匯入之二萬九
      千元送款憑單後，被告甲○○當時應知龍祥公司繳交之押
      標金除面額四十一萬六千元外，另有匯入之二萬九千元。
      惟因該送款憑單僅蓋有蘇澳地區農會代理南澳鄉公庫「91
      .2.21 」之轉帳收付戳章，並未記明匯款之時間，無法得
      知是否於開標後匯入，被告甲○○自無從得知龍祥公司於
      開標時有押標金不足之事。被告甲○○辯稱：因認該支票
      金額四十一萬六千元及送款憑單上二萬九千元均係龍祥公
      司之押標金，乃合併計算總額為四十四萬五千元，後為區
      分支票與匯款金額，乃改為「四十一萬六千元」及「二萬
      九千元已入鄉庫」之文字，應堪採信。證人高如玉於調查
      局及偵查中所言未見退還清單塗改，及「二萬九千元已入
      鄉庫」等文字，難認與事實相符。被告甲○○於調查局供
      稱：於將退還清單拿給高如玉之後，事後才取回填製內容
      不實之「二萬九千元已入鄉庫」等語（見調查卷第三三頁
      ），既與上開事證不符，復與自身在調查局中所言「無法
      解釋」等語不合，顯難認係真實之自白。
（三）被告甲○○於九十一年二月二十日當天開標時，既不知龍
      祥公司押標金不足；及至翌日早上，助理薛秋花自農會領
      回送款憑單後，雖知係龍祥公司匯進之押標金，但因該送
      款憑單並無匯款時間，致不知係於開標後匯入，乃將該二
      萬九千元連同支票金額四十一萬六千元一併計算，並將總
      額四十四萬五千元記載於清單上；後為區分支票與匯款金
      額，乃改為「四十一萬六千元」及「二萬九千元已入鄉庫
      」之文字，自無明知不實之事項而登載於公文書之犯行。
七、按貪污治罪條例第六條第一項第四款所規定之「對於主管或
    監督之事務，明知違背法令，直接或間接圖自己或其他私人
    不法利益」者，必受圖利之對象「因而獲得不法利益」始可
    。本件龍祥公司於開標時押標金不足，依法應予廢標，卻因
    被告二人行政疏失，致龍祥公司得標，固屬實情。然被告二
    人係因行政疏失，致未能察覺龍祥公司押標金不足之事，並
    無明知違背法令，直接或間接圖利龍祥公司之故意，自不得
    論以圖利罪。
八、綜上所述，本件公訴人所舉證據，無法證明被告二人有圖利
    及登載不實公文書之犯行。原審不察，認被告二人在投標廠
    商資格證件審查表上資格符合欄位內為不實之登載，並明知
    龍祥公司押標金不足仍予得標，而對於主管之事務直接圖利
    ，尚有未合。被告二人上訴，否認犯罪，為有理由，自應由
    本院撤銷改判，並為被告無罪之諭知。
據上論斷，應依刑事訴訟法第369條第1項前段、第364條、第301
條第1項，判決如主文。
本案經檢察官沈明彥到庭執行職務。
中    華    民    國    95    年    5     月    11    日
                  刑事第八庭審判長法  官  鄭文肅
                                  法  官  楊炳禎
                                  法  官  陳國文
以上正本證明與原本無異。
檢察官如不服本判決，應於收受送達後10日內向本院提出上訴書
狀，其未敘述上訴之理由者並得於提起上訴後10日內向本院補提
理由書（均須按他造當事人之人數附繕本）。
                                  書記官  蔡棟樑
中    華    民    國    95    年    5     月    11    日


司法院資訊處製作；財團法人民間司法改革基金會備份。
